【裁判字號】    90,訴,1634
【裁判日期】    901115
【裁判案由】    給付土地使用補償金
【裁判全文】
臺灣高雄地方法院民事判決  九十年度訴字第一六三四號
    原      告  高雄市政府
    法定代理人  丁○○
    訴訟代理人  丙○○
    送達代收人  乙○○
    被      告  甲○○
右當事人間給付土地使用補償金事件，本院判決如左：
    主      文
被告應給付原告新台幣陸拾玖萬壹仟伍佰壹拾元，及自民國九十年四月二十六日起至
清償日止，按週年利率百分之五計算之利息。
訴訟費用由被告負擔。
本判決於原告以新台幣貳拾萬伍仟元為被告供擔保後，得假執行。
    事      實
甲、原告方面：
  一、聲明：除假執行擔保金額外，如主文所示。
  二、陳述：
      被告自民國八十四年七月一日起無權占有原告所有之坐落高雄市○○區○○段
      一小段第一六０地號及第一六一之一地號土地，其上並有被告所有門牌號碼高
      雄市鼓山區○○○路九十三號建物，被告無權占有原告所有之上開土地，受有
      相當於租金之不當得利，自八十四年七月一日起至八十九年六月三十日止，共
      計受有利益六十九萬一千五百十元，經原告發函催告被告給付該損害金，被告
      仍未置理。為此爰依民法第一百七十九條不當得利之法律關係，訴請被告給付
      新台幣（下同）六十九萬一千五百十元，及自起訴狀繕本送達翌日起至清償日
      止，按週年利率百分之五計算之利息。
  三、證據：提出補償金欠繳清冊、地價謄本、土地登記謄本各一件為證，並聲請囑
      託地政機關測量被告占有系爭土地面積並請鈞院勘驗系爭土地之占有狀況。
乙、被告方面：
    被告未於最後言詞辯論期日到場，據其前到場所為之聲明或陳述略為：
  一、聲明：駁回原告之訴。
  二、陳述：
      被告確實占有原告所有之系爭土地，然目前無力償還原告所請求之相當於租金
      之不當得利，希望原告能同意將系爭土地繼續出租被告使用。
    理      由
一、本件被告經合法通知，未於最後言詞辯論期日到場，核無民事訴訟法第三百八十
    六條各款所列情形，爰依原告聲請，由其一造辯論而為判決。
二、本件原告主張其所有之坐落高雄市○○區○○段一小段第一六０地號及第一六一
    之一地號土地，自八十四年七月一日起即由被告以其所有之建物即門牌號碼高雄
    市鼓山區○○○路九十三號之建物無權占有迄今，占有面積分別為一百二十二平
    方公尺及二十平方公尺乙節，業據提出土地登記謄本一件為證，且經本院囑託高
    雄市鹽埕地政事務所測量被告占有系爭土地面積結果，被告所有之建物占有上開
    第一六０地號面積一百二十平方公尺，占有第一六一之一地號面積為二十平方公
    尺，亦有高雄市鹽埕地政事務所土地複丈成果圖一件可按。雖第一六０地號其中
    二平方公尺之土地上並無建物，然該部分土地係被告所有之建物與相鄰建物之排
    水溝位置，亦屬被告建物之管領範圍，而被告就上開占有面積亦不加以爭執，是
    原告主張被告占有第一六一地號土地全部乙節，自堪予以採信。故原告上開主張
    ，堪信為真實。
三、就原告主張其因被告無權占有其土地而受有自八十四年七月一日至八十九年六月
    三十日止之相當於租金之不當得利六十九萬一千五百十元部分：
  (一)按無法律上之原因而受利益，致他人受損害者，應返還其利益，民法第一百七十
    九條前段定有明文。又依不當得利之法則請求返還不當得利，以無法律上之原因
    而受利益，致他人受有損害為其條件，故其得請求返還之範圍，應以對方所受之
    利益為限，非以請求人所受損害若干為準，無權占有他人土地，可以獲得相當於
    租金之利益為社會通常之觀念，最高法院亦著有六十一年台上字第一六九五號判
    例可參。原告主張被告自八十四年七月一日起至八十九年六月三十日止占有系爭
    土地一事，為被告所不爭執，則被告無權占有系爭土地期間，獲有相當於租金之
    不當得利，致原告受有無法使用、收益該土地之損害乙節，應堪予以認定。揆諸
    前開說明，原告自得請求被告給付自八十四年七月一日起至八十九年六月三十日
    止相當於租金之不當得利。
  (二)至計算相當於土地租金之不當得利金額，按土地法第九十七條第一項之規定，城
    市地方房屋之租金，以不超過土地及其建築物申報總價額年息百分之十為限。又
    按土地法第九十七條第一項之所謂年息百分之十為限，乃指租金之最高限額而言
    ，並非必須照申報價額年息百分之十計算之，且尚須斟酌基地之位置，工商繁榮
    程度、使用人利用基地之經濟價值、所受利益，彼等關係及社會感情等情事，以
    為決定。最高法院亦著有六十八年台上字第三七一號判例同此見解，可資參照。
    經查，被告占有系爭第一六０地號一百二十二平方公尺、第一六一之一地號二十
    平方公尺，已認定如前述。是原告主張被告無權占用系爭土地所生之相當於租金
    之不當得利數額，自應以被告上開占有面積作為計算標準。而原告主張應依上開
    土地申報地價百分之十計算損害金數額，然依前開說明，本院仍應斟酌基地之位
    置，工商繁榮程度、使用人利用基地之經濟價值、所受利益，及彼等關係及社會
    感情等因素加以認定。
  (三)經查，系爭土地之坐落位置，東南面為港區，並有碼頭，西側則為臨海二路、臨
    海三路，交通便利，緊鄰新濱派出所及加油站，附近並無市場或學校，交易並不
    繁榮等情，有本院九十年九月十日勘驗筆錄一件可稽。本院審酌系爭土地上述處
    於港區，雖交通便利，惟交易並不繁榮等情況，認被告無權占有系爭土地之相當
    於租金之不當得利，應依前述申報地價總價額年息百分之五核定相當於租金之不
    當得利為適當。故原告所得請求被告返還之相當於租金之不當得利數額，依系爭
    土地八十四年七月一日起至八十六年六月三十日止之申報地價均為每平方公尺一
    萬九千四百八十元，自八十六年七月一日起至八十九年六月三十日止之申報地價
    均為每平方公尺一萬九千四百七十九元，以此申報地價計算結果，自八十四年七
    月一日起至八十九年六月三十日止共計為六十九萬一千五百十九元。計算式如下
    ：【142×（19,479×3＋19,480×2）（申報地價總額）×5％（年利率）＝
    691,519元（元以下均四捨五入）】。故原告請求被告給付六十九萬一千五百十
    元之相當於租金之不當得利，為有理由。
四、從而，原告依民法第一百七十九條不當得利之法律關係，請求被告給付相當於租
    金之不當得利共計六十九萬一千五百十元，並自起訴狀繕本送達翌日即九十年四
    月二十六日起至清償日止，按週年利率百分之五計算之利息，即屬正當，應予准
    許。
五、假執行之宣告：
    原告陳明願供擔保，請准宣告假執行，經核於法並無不合，爰酌定如主文所示之
    相當擔保金額准許之。
據上論結，原告之訴為有理由，依民事訴訟法第三百八十五條第一項前段、第七十八
條、第三百九十條第二項，判決如主文。
中      華      民      國    九十      年    十一    月      十五      日
                              臺灣高雄地方法院民事第五庭
~B法      官  汪怡君
右為正本，係照原本作成。
如不服本判決，應於送達後二十日內向本院提出上訴狀。
中      華      民      國    九十      年    十一    月      十五      日
~B書  記  官  李春慧


司法院資訊處製作；財團法人民間司法改革基金會備份。
